【裁判字號】    97,上易,742
【裁判日期】    971216
【裁判案由】    詐欺
【裁判全文】
臺灣高等法院高雄分院刑事判決         97年度上易字第742號
上  訴  人
即  被  告  甲○○
選任辯護人  謝嘉順律師
上列上訴人因詐欺案件，不服臺灣高雄地方法院96年度易緝字第
71號中華民國97年7 月31日第一審判決（起訴案號：臺灣高雄地
方法院檢察署93年度偵緝字第2459號），提起上訴，本院判決如
下：
     主  文
上訴駁回。
     事  實
一、甲○○意圖為自己不法之所有，基於詐欺取財之概括犯意，
    連續於：
  (一)89年2 月間，利用其經營羊肉進口生意，且有相互調貨往來
    之機會，在位於高雄縣鳳山市○○路6 號之「揚夢企業有限
    公司」（下稱揚夢公司），向該公司之業務經理施南榮訛稱
    ：因其銀行信用狀額度不足，無法自行向國外公司進口羊肉
    ，欲向揚夢公司調貨等語，適該公司甫向紐西蘭PPCS公司購
    買六個冷凍貨櫃綿羊肉（下稱羊肉貨櫃）進口，甲○○即表
    示願向之購賣，並開立面額均為240 萬元，發票日分別為89
    年3 月20日及89年3 月25日，支票號碼分別為MA0000000 、
    MA0000000 號之支票各1 張作為貨款之給付，致施南榮不疑
    有他，陷於錯誤，誤信甲○○有給付貨款之意，而如數給付
    上開羊肉貨櫃，詎甲○○於取得上開羊肉後，即將之全數出
    售，並避不見面，上開支票屆期經提示亦均遭退票，始知受
    騙。
  (二)89年3 月間，甲○○向乙○○訛稱其有2 個羊肉貨櫃待出售
    ，邀乙○○購買，並以其亟需現金為由，要求乙○○先行匯
    款200 萬元至其帳戶內，匯款後即可隨時取貨轉賣得利，乙
    ○○向其表示上開羊肉數量不小，若無法全數賣出恐有損失
    ，甲○○又稱上開羊肉全數賣出約可獲利30餘萬元，並向其
    擔保可代為販賣，此外，復開立發票日為89年7 月1 日，面
    額233 萬元、支票號碼為MA0000000 號之支票1 紙作為履約
    之保證，以此方式施用詐術，致使乙○○陷於錯誤，誤信甲
    ○○確有給付上開羊肉貨櫃之意，而依約於同年3 月15日，
    自高雄市農會匯款200 萬元至甲○○所有之彰化商業銀行南
    新莊分行帳號：00000000000000號帳戶內，詎甲○○於取得
    上開款項後即避不見面，乙○○提貨無著，上揭支票經提示
    亦因列為拒絕往來戶而未獲兌現，始知受騙。
二、案經揚夢公司及乙○○訴由臺灣高雄地方法院檢察署檢察官
    偵查起訴。
    理  由
一、證據能力部分：
 (一)按被告以外之人（包括證人、鑑定人、告訴人、被害人及共
   同被告等）於審判外之陳述雖不符刑事訴訟法第159 條之1
   至之4 等四條之規定，而經當事人於審判程序同意作為證據
   ，法院審酌該言詞陳述或書面陳述作成時之情況，認為適當
   者，亦得為證據；當事人、代理人或辯護人於法院調查證據
   時，知有刑事訴訟法第159 條第1 項不得為證據之情形，而
   未於言詞辯論終結前聲明異議者，視為有前項之同意，同法
   第159 條之5 定有明文。立法意旨在於傳聞證據未經當事人
   之反對詰問予以核實，原則上先予排除。惟若當事人已放棄
   反對詰問權，於審判程序中表明同意該等傳聞證據可作為證
   據；或於言詞辯論終結前未聲明異議，基於尊重當事人對傳
   聞證據之處分權，及證據資料愈豐富，愈有助於真實發見之
   理念，且強化言詞辯論主義，使訴訟程序得以順暢進行，上
   開傳聞證據亦均具有證據能力。
  (二)本判決所引用下列之傳聞證據，當事人於準備程序中均同意
    作為證據，於審判程序中則表示沒有意見等語，本院認以之
    作為本案之證據亦屬適當，是本案所引用之證據均有證據能
    力。
二、訊據被告矢口否認有何詐欺取財之犯行，辯稱：伊與揚夢公
    司都從事進口羊肉生意，彼此間往來許久，也會互相調貨。
    89年2 月間，因為伊的信用狀額度不夠，無法自己進口羊肉
    ，因此伊向揚夢公司調貨而購買6 個羊肉貨櫃，該羊肉貨櫃
    係由揚夢公司向紐西蘭PPCS公司購買進口，伊開立支票號碼
    分別為MA0000000 、MA0000000 號，金額均為240 萬元之支
    票各1 張予揚夢公司，伊有將羊肉賣掉，得款約800 萬元；
    又同年3 月間，伊係向乙○○借款200 萬元，利息是33萬元
    ，同時開立支票號碼為MA0000000 號、金額為233 萬元之支
    票給乙○○。嗣伊將上開800 萬元及200 萬元，均悉數借給
    張家豪，前後借款達2000萬元，但在同年3 月底時被張家豪
    倒帳，所以伊才會陷於無資力，致開立之上開支票均遭跳票
    ，伊並不是蓄意詐欺云云。經查：
  (一)事實欄一、(一)部分：
  1.揚夢公司向紐西蘭PPCS公司進口6 個羊肉貨櫃，並開立中國
    國際商業銀行信用狀予紐西蘭PPCS公司，貨款共計10,065.0
    8 美元，以當時匯率1 美元兌換30.9新臺幣計算，約新臺幣
    3,110,242 元，中國商銀於89年1 月25日代墊國外貨款後，
    該公司於89年2 月18日償還信用狀款項，被告以調貨為由，
    於89年2 月間，向該公司購得上開羊肉貨櫃，並開立面額均
    為240 萬元，發票日分別為89年3 月20日及89年3 月25日，
    支票號碼分別為MA0000000 、MA0000000 號之支票各1 張予
    該公司，嗣被告將羊肉賣出得利，惟所開立之支票經提示，
    均因存款不足而退票，被告迄未還款等情，業據被告坦承不
    諱，復有被告開立之支票及退票理由單各2 紙、中國商銀信
    用狀開狀申請書2 紙、兆豐商銀鳳山分行97年5 月26日（97
    ）兆銀鳳字第011 號函附之信用狀通知書、國外到單及付款
    資料、還款清單2 紙（（偵卷第6-7 號15-16 頁、原審卷第
    185-186 、225-231 頁）在卷可稽。
  2.證人即揚夢公司業務經理施南榮雖於原審審理時結證稱：本
    件是被告自行向紐西蘭PPCS公司購買羊肉，並非揚夢公司向
    紐西蘭PPCS公司購買羊肉，再轉賣予被告。揚夢公司與被告
    間業務往來約有1 年多，89年2 月，被告稱伊的信用狀額度
    不夠，揚夢公司才以該公司名義幫被告代開信用狀，幫被告
    代墊貨款，等到被告將貨物賣出後，再償還其代墊之款項。
    又揚夢公司幫被告代開信用狀，代墊國外公司貨款，因此，
    被告為給揚夢公司擔保，開立同等金額之支票予揚夢公司，
    揚夢公司代墊之貨款係4,812,251 元，然因被告已先行給付
    現金12251 元，因此，被告僅開立總額480 萬元之支票予揚
    夢公司云云（原審卷第138-140 頁）。惟揚夢公司代墊國外
    貨款約3,110,242 元，則被告所應償還之款項應為揚夢公司
    所代墊之貨款即3,110,242 元，然被告卻開立總額480 萬元
    之支票予揚夢公司，已有不符。又依揚夢公司代墊費用明細
    表（偵卷第8 頁）所示，代墊費用除信用狀款項外，尚包括
    報關費、銀行開狀手續費、拖車費用、營業稅及水險保險費
    等款項，總計4, 812,251元，此亦與證人前揭所證不符。且
    若揚夢公司只是代墊信用狀款項，則揚夢公司向被告請求的
    款項，應該只有信用狀款項而已，為何會有拖車費用、營業
    稅等款項，實有疑問。又依證人施南榮證稱上開明細表係於
    91年間要對被告提出告訴時始製作，則又上開拖車費用、營
    業稅等，均係羊肉貨櫃進口之後始產生之費用明細，揚夢公
    司於代開信用狀時，如何先行得知？是本件應係揚夢公司進
    口上開羊肉後，被告再以480 萬元向該公司公司購買無訛。
    證人施南榮上開證述，容有誤會。
  3.被告雖陳稱伊向揚夢公司購買上開6 個羊肉貨櫃，貨款係70
    0 多萬元，伊已經支付300 多萬元，尾款則開立總額480 萬
    之支票等語（原審卷第36-37 頁），惟上開羊肉貨櫃係揚夢
    公司以3,110,242 元向紐西蘭PPCS公司購得，被告同為從事
    進口羊肉生意，竟以雙倍價格向揚夢公司購得，殊難想像，
    難謂可採。
  (二)事實欄一、(二)部分：
  1.被告以出售2 個羊肉貨櫃為由，於89年3 月15日向乙○○取
    得貨款200 萬元，並開立支票號碼為MA0000000 號、面額為
    233 萬元之支票予乙○○作為擔保，乙○○於同年月17、18
    日，向被告領取羊肉貨櫃時，被告即告以貨櫃業已賣出，乙
    ○○遂要求被告返還貨款，然被告卻自斯時起避不見面，上
    開支票嗣後經提示，因業經銀行列為拒絕往來戶而退票，被
    告迄今仍未還款等情，業據被告於偵查中及原審審理時坦承
    不諱，並供稱；伊是賣乙○○200 萬元之羊肉，貨是夏天訂
    的，伊跟乙○○說必要時會幫他賣羊肉，約有30萬的利潤，
    伊開233 萬的票給他作擔保等語；伊不是故意將乙○○之羊
    肉貨櫃賣掉，是因為伊週轉不靈出事後，羊肉貨櫃就被別人
    拖走了等語明確（偵緝卷第58- 60頁、原審卷第246 頁）。
  2.核與證人乙○○於偵查中及原審審理時具結證稱：伊從事羊
    肉買賣生意，將羊肉賣給羊肉店，也在市場賣羊肉。89年3
    月間，被告要伊出資200 萬元購買2 個羊肉貨櫃，被告稱2
    個貨櫃已經在冰庫了，伊隨時都可以提貨。被告又稱羊肉貨
    櫃若賣掉，利潤會很高，他因急用錢，所以要伊先把200 萬
    匯給他，他會開立1 紙面額233 萬元之支票作擔保，等伊領
    到貨之後，再把支票還給他。伊向被告表示兩個貨櫃的羊肉
    ，數量很大，伊不知道要怎麼賣完。被告又稱如果伊不知道
    要怎麼賣，他就自己將貨賣掉，33萬元算是給伊的紅利。因
    此，伊就答應購買，並且於89年3 月15日匯款200 萬元給被
    告，被告也有開立1 紙面額233 萬元之支票給伊作擔保。但
    是過2 、3 天，伊要向被告領取羊肉貨櫃時，被告稱貨物已
    經不在冰庫了，他已經將貨物賣掉，伊要被告還款，但之後
    被告就避不見面，支票也退票，迄今被告仍未還款等語（偵
    緝卷第38頁、原審卷第146-150 頁）相符。
  3.此外，復有乙○○匯款予被告之匯款單1 紙、被告開立予乙
    ○○之票號：MA000000 0號支票及退票理由單各1 紙（偵卷
    第17-18 頁）附卷可稽。參諸被告向證人乙○○誑稱出售羊
    肉貨櫃，惟自始至終從未提示該貨櫃予證人辨認，則到底有
    無所無貨櫃存在，實非無疑。
  (三)又查證人張家豪於原審審理時具結證稱：伊沒有向被告借款
    2,000 多萬元，伊曾向被告取款200 多萬元，該款項是被告
    買基金的款項，不是借款。伊只有向被告借過20幾萬元，不
    是2,000 多萬元，被告稱伊向其借款2,000 多萬元，此借款
    數目不小，被告應該提出借據、匯款單或支票證明等語（原
    審卷第150-151 頁），此外，被告從未提出相關憑證以資佐
    證，所辯自不可採。
  (四)被告自89年3 月30日起，其所開立之支票即開始因存款不足
    而遭退票，至同年4 月20日更被銀行列為拒絕往來戶等情，
    有彰化銀行南新莊分行96年7 月13日彰南莊字第0961366 號
    函附之被告支票存款退票記錄1 紙在卷可稽，被告亦自承其
    積欠他人債務約2 千餘萬元等語（原審卷第46-47 、244 頁
    ），顯見被告於89年3 月間，業已陷於無資力，應可認定。
    且資金調度困難與否，客觀上非無徵兆可尋，被告長期從事
    羊肉生意，對此自難諉為不知。如資金確已呈無法順利兌付
    之情形，應可預見所開立之大額支票日後將難以兌現。被告
    明乎此，猶於退票前之1 個月即89年2 月間虛向揚夢公司購
    買羊肉貨櫃，並開立面額240 萬元、240 萬元支票各1 張予
    揚夢公司以資取信，詎於取得貨物後即將之銷售一空；另復
    於同年3 月間向乙○○訛稱有羊肉貨櫃出售，要求先行匯款
    200 萬元至其帳戶內，並開立面額233 萬元之支票1 張予乙
    ○○以資取信，詎於匯款後竟無貨可提，所開立之上開3 紙
    支票，則均因存款不足而遭退票，被告並逃匿無蹤，謂其無
    詐欺之不法所有意圖，實難置信。
  (五)被告曾供稱：伊將上開羊肉貨櫃以800 多萬元賣出，且伊於
    89年3 月15日自乙○○處取得200 萬元等語（原審卷第35至
    37頁），所供若屬實，則其明知開立予他人之支票發票日將
    屆，竟將上開800 多萬元及200 萬元挪作他用，致所開立之
    支票因存款不足而遭退票，至同年4 月20日更被銀行列為拒
    絕往來戶，顯見被告自始即無給付貨款予揚夢公司及乙○○
    之意，客觀上應有不法所有之意圖甚明。
  (六)證人黃宣權固於台灣台北地方法院檢察署92年度偵緝字第6
    號93年1 月30日偵查時證稱：他（指被告）確實有作肉類進
    口的生意，後來是投資封閉型基金的錢無法回收才跳票等語
    （見該偵緝卷第122 頁背面），而經原審調得並細閱被告在
    彰化銀行南新莊分行之帳號：00000000000000號，於89年3
    月30日前之存提往來狀況，固亦可認並無何信用不良情形。
    惟查縱認被告於是時有正常之生意往來，尚與其於本件施用
    詐術，使人陷於錯誤而取財之行為，並無直接關涉，不得比
    附援引該不起訴處分書意旨，而認為被告並未詐欺揚夢公司
    及乙○○，而認僅係單純之民事糾葛。
  (七)綜上所述，被告前揭所辯，顯係卸責之詞，難予採信，其連
    續詐欺取財之犯行，堪予認定。
三、被告行為後，94年2 月2 日公布修正之刑法部分條文，業於
    95年7 月1 日施行，修正後即現行刑法第2 條第1 項規定：
    「行為後法律有變更者，適用行為時之法律，但行為後之法
    律有利於行為人者，適用最有利於行為人之法律。」上開規
    定係規範行為後法律變更所生新舊法律比較適用之準據法，
    本身尚無比較新舊法之問題，應一律適用裁判時即修正後刑
    法第2 條規定以決定適用之刑罰法律，合先敘明。而有關新
    舊法之比較，應就罪刑有關之共犯、連續犯、牽連犯加重等
    暨其他法定加減原因（如身分加減）與加減例等一切情形，
    綜其全部罪刑之結果而為比較（最高法院95年度第8 次刑事
    庭會議決議參考）。經查：
  (一)修正後刑法第56條連續犯之規定業經廢止，此雖非犯罪構成
    要件之變更，惟顯已影響行為人刑罰之法律效果，自屬法律
    變更，依修正前刑法應認係連續犯，依修正後刑法則為數行
    為，應分論併罰，經比較新舊法結果，修正後之刑法非較有
    利於被告，依修正後刑法第2 條第1 項前段之規定，應適用
    被告行為時之法律，即修正前刑法第56條之規定論以連續犯
    （最高法院95年5 月23日95年第8 次刑事庭會議決議參考）
    。
  (二)刑法第339 條之詐欺取財罪，主刑為5 年以下有期徒刑、拘
    役或科或併科1 千元以下罰金。本件被告犯罪時之刑法就罰
    金刑之規定，依修正前刑法第33條第5 款規定，罰金刑應處
    銀元1 元以上，並應依修正前罰金罰鍰提高標準條例第1 條
    規定，就其原定數額得提高為2 倍至10倍，但法律已依一定
    比率規定罰金或罰鍰之數額或倍數者，依其規定。惟修正後
    刑法第33條第5 款則規定：「罰金：新臺幣1 千元以上，以
    百元計算之」，而95年6 月14日修正公布之刑法施行法第1
    條之1 第2 項規定：「94年1 月7 日刑法修正時，刑法分則
    編未修正之條文定有罰金者，自94年1 月7 日刑法修正施行
    後，就其所定數額提高為30倍，但72年6 月26日至94年1 月
    7 日新增或修正之條文，就其所定數額提高為3 倍」，經比
    較修正前後之罰金刑輕重，該罰金刑之最低刑度於修法後已
    有加重，故以95年7 月1 日修正公布施行前之規定較有利於
    被告，應依刑法第2 條第1 項前段規定，適用行為時之法律
    ，亦即適用修正前之刑法規定科刑。
  (三)被告行為時即89年3 月間之刑法第41條規定「犯最重本刑為
    3 年以下有期徒刑以下之刑之罪，而受6 月以下有期徒刑或
    拘役之宣告，因身體、教育、職業或家庭之關係，執行顯有
    困難者，得以1 元以上、3 元以下折算一日，易科罰金」；
    90年1 月10日修正公布、同年月12日生效施行之刑法第41條
    第1 項規定「犯最重本刑為5 年以下有期徒刑以下之刑之罪
    ，而受6 個月以下有期徒刑或拘役之宣告，因身體、教育、
    職業、家庭之關係或其他正當事由，執行顯有困難者，得以
    1 元以上3 元以下折算1 日，易科罰金。但確因不執行所宣
    告之刑，難收矯正之效，或難以維持法秩序者，不在此限」
    ；而94年1 月7 日修正公布，於95年7 月1 日施行之刑法第
    41條第1 項則規定：「犯最重本刑為5 年以下有期徒刑以下
    之刑之罪，而受6 個月以下有期徒刑或拘役之宣告者，得以
    新臺幣1 千元、2 千元或3 千元折算一日，易科罰金。但確
    因不執行所宣告之刑，難收矯正之效，或難以維持法秩序者
    ，不在此限」。比較上開行為時法、中間時法、裁判時法關
    於易科罰金折算標準，應以90年1 月10日修正公布、同年月
    12日生效施行之刑法第41條第1 項規定（即中間時法），較
    有利於被告，則應依刑法第2 條第1 項前段，適用90年1 月
    10日修正公布、同年月12日生效施行之刑法第41條第1 項，
    修正前罰金罰鍰提高標準條例第2 條之規定，定其易科罰金
    之折算標準。
  (四)綜上所述，本件經綜合比較新、舊法之適用結果，被告所為
    上開犯行，適用修正後之刑法予以處罰，並未較有利於被告
    ，應依修正後刑法第2 條第1 項前段規定，應適用行為時即
    修正前之法律。
四、核被告所為，係犯刑法第339 條第1 項之詐欺取財罪。被告
    先後2 次詐欺取財犯行，時間緊接，方法相同，顯係基於概
    括犯意而為，為連續犯，爰依修正前刑法第56條規定，以一
    罪論，並加重其刑。
五、原審認被告罪證明確，因而適用刑法刑法第2 條第1 項前段
    、修正前刑法第56條、刑法第339 條第1 項，刑法施行法第
    1 條之1 ，中華民國96年罪犯減刑條例第2 條第1 項第3 款
    、第7 條之規定。併審酌被告身值壯年，竟不思正當獲取財
    物，開立480 萬元支票作為支付貨款以取信揚夢公司，向揚
    夢公司詐得羊肉貨品，將羊肉轉賣後取得價金800 多萬元；
    又向乙○○訛稱有羊肉欲售，而以支票作為取信，向乙○○
    詐得貨款200 萬元，其後任由上開支票跳票並一走了之，其
    所為嚴重影響社會正常交易安全，戕害人際信任關係，且被
    告犯後飾詞否認，犯後態度欠佳，且迄今尚未償還告訴人，
    告訴人之損害未有彌補，並斟酌被告詐騙之價額，犯罪手段
    、目的等一切情狀，量處有期徒刑1 年6 月。並敘明中華民
    國96年罪犯減刑條例第5 條規定，本條例施行前，經通緝而
    未於中華民國96年12月31日以前自動歸案接受偵查、審判或
    執行者，不得依本條例減刑，係指減刑條例施行前經通緝，
    而於施行後尚在通緝之被告或受刑人，如未於96年12月31日
    以前自動歸案者，即不得減刑而言（最高法院97年度臺非字
    第117 號判決意旨可資參考）。本件被告係於中華民國96年
    罪犯減刑條例96年7 月16日施行前，已經原審以94年7 月29
    日94年雄院貴刑來緝字第826 號通緝書通緝，並於96年5 月
    9 日即減刑條例施行前緝獲歸案，有高雄市政府警察局三民
    第二分局分局通緝案件移送書附卷可稽，並無該減刑條例第
    5 條所定不得減刑之適用。從而，被告本件犯罪時間係在96
    年4 月24日以前，所犯之罪核符中華民國96年罪犯減刑條例
    第2 條第1 項之規定，復無同條例第3 條規定之除外情事存
    在，合於減刑條件，爰併依同條例第2 條第1 項第3 款之規
    定，減其宣告刑2 分之1 ，即減為有期徒刑9 月。其認事用
    法，核無不合，量刑亦屬允當。被告上訴意旨否認犯罪，指
    摘原判決不當，並無理由，應予駁回。
六、據上論斷，應依刑事訴訟法第368條，判決如主文。
本案經檢察官林敏惠到庭執行職務。
中    華    民    國    97    年    12    月    16    日
                  刑事第七庭    審判長法  官  莊飛宗
                                      法  官  邱明弘
                                      法  官  陳明富
以上正本證明與原本無異。
不得上訴。
中    華    民    國    97    年    12    月    16    日
                                      書記官  黃英彥
附錄本判決論罪科刑法條：
刑法第339條第1項：
意圖為自己或第三人不法之所有，以詐術使人將本人或第三人之
物交付者，處5 年以下有期徒刑、拘役或科或併科1 千元以下罰
金。


司法院資訊處製作；財團法人民間司法改革基金會備份。
